ACORDAO-COMPLETO-2427803

ACÓRDÃO 11310/2020 ATA 36/2020 - SEGUNDA CÂMARA

VISTOS, relatados e discutidos estes autos que tratam de atos concessão de pensão civil a dependentes de ex-servidores da Superintendência Regional do Trabalho no Estado de São Paulo,
ACORDAM os Ministros do Tribunal de Contas da União, reunidos em sessão da Segunda Câmara, diante das razões expostas pelo relator, e com fundamento no art. art. 71, incisos III, e na Lei 8.443/1991, art. 1º, V, e 39, II, em:
9.1. considerar legais o ato de pensão civil instituídos por Balduíno Guedes, Carmen Ângela Calabrese, Celso Pacheco Lomba, Decio Carlos Buzelli, Decio de Jesus Borges da Silva, Edemir Antunes, Fernando Montenegro, Gondomar Peregrino Montenegro, Haroldo Luiz Bretas e Janete Ines Grossi Teixeira da Silva, concedendo-lhes os registros;
9.2. determinar à Superintendência Estadual da Funasa na Bahia que:
9.2.1. cesse o pagamento da parcela relativa ao Bônus de Eficiência e Produtividade, previsto na Lei 13.464/2017, nos proventos de pensão civil dos interessados, na hipótese de desconstituição das decisões judiciais proferidas nos Mandados de Segurança 35.410, 35.494, 35.490 e 35.500, em trâmite no Supremo Tribunal Federal, sob pena de responsabilidade solidária da autoridade administrativa omissa, por incompatível com o artigo 40, caput e §§ 7.º, 8.º e 18, da Constituição Federal, dada a expressa exclusão da vantagem remuneratória, de caráter pro labore faciendo, da base de cálculo de contribuição previdenciária;
9.2.2. informe ao TCU as medidas adotadas e encaminhe comprovantes sobre as datas em que os interessados tomaram conhecimento desta deliberação, no prazo de 30 (trinta) dias;
9.3. dar ciência desta deliberação à Superintendência Regional do Trabalho no Estado de São Paulo e aos interessados.

Análise de atos de pensão civil.

Segunda Câmara

Superintendência Regional do Trabalho no Estado de São Paulo.

3. Interessados/Responsáveis:
3.1. Interessados: Antonio Hilton Pires Sepulvida (XXX.387.208-XX); Carmen Silvia Donzeli Buzelli (XXX.184.708-XX); Diva Caldo de Paiva (XXX.492.478-XX); Eliacena Borges da Silva (XXX.588.408-XX); Genoveva de Oliveira Prado (XXX.404.998-XX); Mario Odalis Teixeira da Silva (XXX.959.818-XX); Mirian Camargo Antunes (XXX.314.568-XX); Neide Botter Montenegro (XXX.010.298-XX); Paula Luna Pacheco (XXX.363.168-XX); Rita Montenegro (XXX.248.868-XX).

13.1. Ministros presentes: Ana Arraes (Presidente), Augusto Nardes (Relator) e Raimundo Carreiro.
13.2. Ministro-Substituto convocado: Augusto Sherman Cavalcanti.
13.3. Ministros-Substitutos presentes: Marcos Bemquerer Costa e André Luís de Carvalho.

ACORDAO-COMPLETO-2455607

Acórdão de Relação 1814/2021 - Segunda Câmara

Acórdão de Relação

AUGUSTO NARDES

Cuidam os autos do exame de atos de concessão de pensões civis instituídas no âmbito da Superintendência Regional do Trabalho no Estado de São Paulo, analisados conforme a instrução elaborada pelo auditor da Secretaria de Fiscalização de Pessoal a seguir reproduzida (peça 13) , a qual recebeu anuência do dirigente da unidade técnica (peça 14) :
INTRODUÇÃO 
1. Trata-se de atos de concessão de pensão civil, submetidos, para fins de registro, à apreciação do Tribunal de Contas da União (TCU) , de acordo com o art. 71, inciso III, da Constituição Federal. Os atos foram cadastrados e disponibilizados ao TCU por intermédio do Sistema de Apreciação e Registro de Atos de Admissão e Concessões (Sisac) , na forma dos arts. 2º, caput e inciso III, e 4º, caput, da Instrução Normativa - TCU 78/2018. EXAME TÉCNICO Procedimentos aplicados 
2. Os procedimentos para exame, apreciação e registro de atos de pessoal encontram-se estabelecidos na Instrução Normativa - TCU 78/2018 e na Resolução - TCU 206/2007. Em seus arts. 4º, § 2º, e 3º, § 3º, respectivamente, essas normas dispõem que os atos de pessoal disponibilizados por meio do Sisac devem ser submetidos a crítica automatizada do próprio sistema, com base em parâmetros predefinidos. 
3. Relativamente aos atos de concessão de pensão civil, as rotinas de crítica das informações cadastradas no Sisac foram elaboradas e validadas levando-se em conta as peculiaridades desses atos. Os itens de verificação do sistema compreendem prazos e fundamentos legais, assim como eventuais ocorrências de acumulação. Trata-se de verificações mais abrangentes, minuciosas e precisas do que aquelas que podem ser realizadas por mãos humanas, proporcionando um nível de segurança ainda maior. 
4. As críticas também consideram os registros do Sistema Integrado de Administração de Recursos Humanos (Siape) . O Siape disponibiliza informações atualizadas sobre as parcelas que integram os benefícios, diferentemente, portanto, do Sisac, que informa as parcelas no momento do registro do ato. Essa confrontação com o Siape fornece uma visão atual e verdadeira da situação, o que permite descaracterizar irregularidades e inconsistências que, embora constantes do Sisac, já foram corrigidas. 
5. Além da crítica automatizada, há verificação humana adicional no caso de haver alertas do sistema ou informações não formatadas, como esclarecimentos do gestor ou do controle interno. Exame das constatações 
6. O conjunto das verificações a que os atos foram submetidos encontra-se discriminado em detalhes nas páginas que precedem esta instrução. Não foi constatada qualquer irregularidade.
7. Cabe registrar que, para os atos em que o controle interno realizou o exame no âmbito da competência definida nos arts. 11 e 12 da Instrução Normativa - TCU 78/2018, esse também foi seu entendimento. 
8. Assim, cabe proposta de que os atos sejam considerados legais e registrados. 
CONCLUSÃO 
9. A abrangência e a profundidade das verificações levadas a efeito fundamentam convicção de legalidade dos atos. Assim, cabe proposta no sentido de que sejam considerados legais, promovendo-se o seu registro. PROPOSTA DE ENCAMINHAMENTO 
10. Ante o exposto, propõe-se considerar legais e determinar o registro dos atos de concessão de pensão civil integrantes deste processo, com fundamento nos arts. 71, inciso III, da Constituição Federal, 1º, inciso V, e 39, inciso II, da Lei 8.443/1992 e 260, § 1º, do Regimento Interno do Tribunal de Contas da União.	
2.	O Ministério Público junto ao Tribunal de Contas da União, em consonância com a proposta da unidade técnica, propôs tão somente um ajuste nas determinações feitas à unidade jurisdicionada, como transcrevo a seguir, com ajustes de forma pertinentes:
Trata-se de processo consolidado com 10 atos de pensões civis concedidas pela Superintendência Regional do Trabalho no Estado de São Paulo.
2.	Após a aplicação das críticas automáticas a Secretaria de Fiscalização de Pessoal (Sefip) propôs a legalidade e registro dos atos (peças 13-14) .
3.	Observa-se que, à exceção do ato à peça 11, que trata da pensão instituída por Janete Ines Grossi Teixeira da Silva, todos os demais instituidores das pensões em apreço ocupavam o cargo de auditor-fiscal do Trabalho, e nos contracheques atuais dos respectivos pensionistas consta a parcela "BÔNUS DE EFICIÊNCIA - PENSÃO", no valor de R$ 1.050,00 (peça 15) .
4.	A vantagem denominada Bônus de Eficiência afronta aos princípios da solidariedade, da contributividade e do equilíbrio financeiro e atuarial do Regime Próprio de Previdência Social, previstos no art. 40 da Constituição Federal.
5.	Sobre a necessidade de contribuição previdenciária para que se possa carrear determinada vantagem para a aposentadoria, o Tribunal já se pronunciou diversas vezes, a exemplo do Acórdão 1286/2008-TCU-Plenário, de relatoria do Ministro Marcos Bemquerer, o qual deixou assente que "no regime contributivo previdenciário constitucional é vedado ao servidor público carrear para os proventos da aposentadoria ou para a pensão por ele instituída parcela da remuneração sobre a qual não incidiu desconto previdenciário".
6.	Porém, em respeito às diversas liminares concedidas pelo Ministro do Supremo Tribunal Federal (STF) Alexandre de Moraes suspendendo os efeitos das decisões do Tribunal que determinavam a suspensão dos pagamentos da parcela Bônus de Eficiência (Mandados de Segurança 35.498, 35.410, 35.490, 35.494 e 35.500) , o TCU tem apenas determinado o acompanhamento do deslinde das referidas ações e a cessação dos pagamentos, na hipótese de desconstituição das decisões judicias, a exemplo do Acórdão 176/2019-TCU-Segunda Câmara, de relatoria do Ministro Raimundo Carreiro.
7.	Ante o exposto, este membro do Ministério Público de Contas da União, em consonância com a proposta da unidade técnica, entende que os atos constantes dos autos podem ser considerados legais, com a consequente concessão dos respectivos registros, adicionando a seguinte determinação à unidade jurisdicionada em relação aos atos às peças 2 a 10:
faça cessar o pagamento da parcela relativa ao Bônus de Eficiência e Produtividade, previsto na Lei 13.464/2017, à beneficiária da pensão, na hipótese de desconstituição das decisões judiciais proferidas nos Mandados de Segurança 35.498, 35.410, 35.490, 35.494 e 35.500 em trâmite no Supremo Tribunal Federal, sob pena de responsabilidade solidária da autoridade administrativa omissa, por incompatível com o artigo 40, caput e §§ 1º, 3º, 4º e 18, da Constituição Federal, dada a expressa exclusão da vantagem remuneratória, de caráter pro labore faciendo, da base de cálculo de contribuição previdenciária.
É o Relatório.

não há.

Procurador Rodrigo Medeiros de Lima.

PESSOAL. PENSÃO CIVIL. LEGALIDADE. PERCEBIMENTO DA VANTAGEM DE BÔNUS DE EFICIÊNCIA. DETERMINAÇÕES.

PENSÃO CIVIL (PCIV)

Secretaria de Fiscalização de Pessoal (SEFIP).

Trata-se de atos de concessão de pensões civis instituídas por ex-servidores da Superintendência Regional do Trabalho no Estado de São Paulo.
2.	  No exame da matéria, a unidade técnica concluiu serem legais todos os atos ora em exame.
3.	O representante do Parquet adere à proposta de julgamento. No entanto, ante a concessão da vantagem denominada Bônus de Eficiência, propõe que se determine que os pagamentos da referida vantagem nos atos instituídos por Balduíno Guedes, Carmen Ângela Calabrese, Celso Pacheco Lomba, Decio Carlos Buzelli, Decio de Jesus Borges da Silva, Edemir Antunes, Fernando Montenegro, Gondomar Peregrino Montenegro e Haroldo Luiz Bretas sejam suspensos na hipótese de desconstituição das decisões judiciais proferidas nos Mandados de Segurança 35.498, 35.410, 35.490, 35.494 e 35.500 em trâmite no Supremo Tribunal Federal. 
4.	Desde já, manifesto concordância com o posicionamento exarado pela unidade técnica, com o ajuste proposto pelo MPTCU, cujos argumentos incorporo às minhas razões de decidir.
5.	De fato, o entendimento deste Tribunal é no sentido de que no regime contributivo previdenciário constitucional é vedado ao servidor público carrear para os proventos da aposentadoria ou para a pensão por ele instituída parcela da remuneração sobre a qual não incidiu desconto previdenciário, como é o caso da referida vantagem (v.g. Acórdão 1286/2008-TCU-Plenário, rel. Ministro Marcos Bemquerer; 47/2018-Plenário, rel. Ministro José Mucio Monteiro; 2000/2017-Plenário, rel. Ministro Benjamin Zymler) .
6.	Entretanto, as decisões do Supremo Tribunal Federal, de forma reiterada, suspenderam os efeitos das decisões deste Tribunal que determinavam a suspensão do pagamento do Bônus de Eficiência a inativos no âmbito dos Mandados de Segurança 35.498, 35.410, 35.490, 35.494 e 35.500.
7.	À vista disso, em que pese o julgamento pela legalidade dos atos analisados, entendo cabível a determinação à Superintendência Regional do Trabalho no Estado de São Paulo de que faça cessar o pagamento da parcela relativa ao Bônus de Eficiência e Produtividade, previsto na Lei 13.464/2017, aos beneficiários da pensão, na hipótese de desconstituição das decisões judiciais proferidas nos Mandados de Segurança 35.498, 35.410, 35.490, 35.494 e 35.500 em trâmite no Supremo Tribunal Federal. Nesse sentido, os Acórdão 8439/2020-TCU-Primeira Câmara, rel. Ministro Benjamin Zymler; 6277/2020 - Segunda Câmara, rel. Ministro Marcos Bemquerer; 5771/2020 - Segunda Câmara, rel. Ministro Aroldo Cedraz e 4867/2020 - Primeira Câmara, rel. Ministro Vital do Rêgo.
Ante o exposto, VOTO para que seja adotada a minuta de acórdão que ora trago ao exame deste Colegiado.
TCU, Sala das Sessões Ministro Luciano Brandão Alves de Souza, em 13 de outubro de 2020.
Ministro JOÃO AUGUSTO RIBEIRO NARDES 
Relator